臺灣臺中地方法院刑事判決
110年度自更一字第2號
自  訴  人  廖麗瓊
            廖年舫
共      同
自訴代理人  鄭崇煌律師
被      告  廖年貽


上列被告因侵占案件，經自訴人提起自訴，本院判決如下：
    主    文
廖年貽無罪。
    理    由
一、自訴意旨略以：被告廖年貽與自訴人廖麗瓊、廖年舫（下稱
    自訴人2人）均為被繼承人廖萬禮之子女。被繼承人廖萬禮
    於民國103年6月10日死亡，被告則於103年8月12日具狀向本
    院陳報拋棄繼承，是被繼承人廖萬禮之繼承人應僅有自訴人
    2人，被告對於被繼承人廖萬禮死亡後所遺留之自訴人廖麗
    瓊於96年11月29日向廖萬禮借款新臺幣（下同）100萬元之
    借條（下稱本案借條）並無取得權利。詎被告未經被繼承人
    廖萬禮全體繼承人同意，擅自取走該借條提供給律師使用，
    嗣於本院109年度訴字第255號返還所有物事件109年7月7日
    審理期日表示「借條已經滅失，滅失的原因就是已經找不到
    了」等語，已明確表達拒不移交返還而侵占入己。因認被告
    涉犯刑法第335條第1項之侵占罪嫌等語。
二、犯罪事實應依證據認定之，無證據不得認定犯罪事實；又不
    能證明被告犯罪者，應諭知無罪之判決，刑事訴訟法第154
    條第2項、第301條第1項分別定有明文。次按認定不利於被
    告之事實，須依積極證據，茍積極之證據本身存有瑕疵而不
    足為不利於被告事實之認定，即應為有利於被告之認定，更
    不必有何有利之證據；且刑事訴訟法上所謂認定犯罪事實之
    積極證據，係指適合於被告犯罪事實之認定之積極證據而言
    ，雖不以直接證據為限，間接證據亦包括在內，然而無論直
    接或間接證據，其為訴訟上之證明，須於通常一般之人均不
    致有所懷疑，而得確信其為真實之程度者，始得據為有罪之
    認定，倘其證明尚未達到此一程度，而有合理之懷疑存在時
    ，自不能以推測或擬制之方法，以為有罪裁判之基礎（最高
    法院（最高法院30年上字第816號、40年台上字第86號、76
    年台上字第4986號判例意旨參照）。又檢察官就被告犯罪事
    實，應負舉證責任，並指出證明之方法，刑事訴訟法第161
    條第1項定有明文。此項規定，於自訴程序同有適用。因此
    ，自訴人對於自訴之犯罪事實，應負實質之舉證責任。倘自
    訴人所提出之證據，不足為被告有罪之積極證明，或其闡明
    之證明方法，無從說服法院形成被告有罪之心證，基於無罪
    推定之原則，自應為被告無罪之諭知（最高法院99年度台上
    字第7022號判決意旨參照）。
三、自訴意旨認被告涉犯刑法第335條第1項之侵占罪嫌，無非係
    以戶籍謄本、本院家事法庭函、本案借條影本、佑權聯合法
    律事務所函、本院109年度訴字第255號民事事件109年6月9
    日、109年7月7日言詞辯論筆錄等為其主要論據。訊據被告
    坦承為被繼承人廖萬禮之兒子，並與自訴人2人為兄弟姊妹
    ，及被繼承人廖萬禮死亡之後，本案借條原本在其手上之事
    實，惟否認有何侵占犯行，辯稱：在104年間委託陳浩華律
    師處理相關案件的時候，已將本案借條交給陳律師，在上開
    民事事件中，複代理人確實有說不見了，但是當時本案借條
    在陳律師處，因事務所的小姐擺放地方不同，才會找不到，
    後來也在陳律師那邊找到，找到之後就還給自訴人2人等語
    。
四、經查：
(一)被告與自訴人2人均為被繼承人廖萬禮之子女。被繼承人廖
    萬禮於103年6月10日死亡，被告則於同年8月12日具狀向本
    院陳報拋棄繼承，又被告曾委託陳浩華律師於104年7月24日
    向臺灣臺中地方檢察署提出被繼承人廖萬禮處理其生前財產
    包含本案借條在內之刑事陳報狀，復於108年11月19日出具
    律師函，表明本案借條在陳浩華律師持有中，請陳浩華律師
    找出後，另行通知自訴人2人受領，再於本院109年度訴字第
    255號返還所有物事件109年7月7日審理期日時，由複代理人
    當庭表示「借條已經滅失，滅失的原因就是已經找不到了」
    等語，而未能即時返還本案借條之情，經被告於本院準備程
    序及審理時坦認（見本院自更一卷第32頁、第75頁），核與
    自訴人之指述相符（見本院自卷第5至8頁、第49至50頁），
    並有廖麗瓊、廖年舫、廖萬禮戶籍謄本、本院家事法庭103
    年8月20日中院東家家103司繼1742字第1030091284號函(稿)
    (廖年貽拋棄對廖萬禮之繼承權，准予備查)、廖年貽104年7
    月24日提出臺中地方檢察署104年度偵字第1997號案件刑事
    陳報狀暨廖麗瓊96年11月29日簽立之借條影本(廖麗瓊向廖
    萬禮借款100萬元)、佑權聯合法律事務所108年11月19日佑
    權華律字第1081028號函、本院109年度訴字第255號返還所
    有物事件109年7月7日言詞辯論筆錄等在卷可參（見本院自
    卷第13至23頁、第29至31頁），此部分事實，固堪認定。
(二)而按刑法第335條第1項之侵占罪以持有他人之物而變易其持
    有之意思，而為不法所有之意思始得成立，若僅持有他人之
    物而延而不返還或其他原因一時不能返還，既欠缺主觀要件
    ，則難以該罪相繩（最高法院68年台上字第3146號判例意旨
    參照）。被告有將本案借條交與陳浩華律師處理與自訴人2
    人間相關糾紛乙節，有上開104年7月24日刑事陳報狀、佑權
    聯合法律事務所108年11月19日佑權華律字第1081028號函附
    卷可參，則被告辯稱已將本案借條交給陳律師，但因陳律師
    事務所小姐擺放地方不同，才會找不到之情應堪採信。再苟
    若被告有意侵占本案借條，豈有可能委請陳浩華律師先後提
    出陳報狀及律師函，表明本案借條在其持有中，並要陳浩華
    律師找出後，另行通知自訴人2人受領，更於上開返還所有
    物事件二審審理時，即將本案借條返還自訴人2人而由自訴
    代理人收受之理（見本院自卷第67至68頁），在在足徵被告
    非但客觀上無擅自處分之舉，主觀上亦無將之據為己有之意
    ，甚為灼然。
(三)基此，被告雖持有本案借條，並於自訴人2人提起所有物返
    還訴訟時，未能即時交還，然其主觀上是否係基於為自己不
    法所有之意圖，尚有疑義。此外，卷內更無其他足以認定被
    告主觀上係以侵占犯意或不法所有之意圖，而將本案借條據
    為己有一情之積極證據存在。自難逕認被告有自訴意旨所指
    侵占之犯行，而以侵占罪相繩。 
五、綜上所述，本案依自訴人所提出之證據，尚不足以證明被告
     確有自訴意旨所指侵占罪嫌，自訴人既無法為充足之舉證
    ，無從說服本院形成被告有罪之心證，基於「罪證有疑、利
    於被告」之原則，自應為有利於被告之認定，本案屬不能證
    明被告犯罪，依法自應為無罪之諭知。
據上論斷，應依刑事訴訟法第343條、第301條第1項，判決如主
文。 
中　　華　　民　　國　　110 　年　　11　　月　　25　　日
                  刑事第十四庭  審判長法  官  黃司熒
                                      法  官  許慧珍
                                      法  官  江健鋒
以上正本證明與原本無異。
如不服本判決，應於收受本判決後20日內向本院提出上訴書狀，
其未敘述上訴理由者，並得於提起上訴後20日內向本院補提理由
書狀（均須按他造當事人之人數附繕本）「切勿逕送上級法院」
。
                                      書記官　呂偵光
中　　華　　民　　國　　110 　年　　11　　月　　25　　日